---
title: "Dicionário de Variáveis"
subtitle: "Documentando cada variável"
---

```{r}
#| label: setup
#| message: false

library(readr)
library(dplyr)
library(knitr)

pacientes <- read_csv("data/pacientes.csv")
```

## O que é um dicionário de variáveis?

Um dicionário de variáveis — também chamado de *codebook* ou *data dictionary* — é um documento que descreve, de forma completa e inequívoca, cada variável de um banco de dados. Broman e Woo, em seu artigo sobre organização de dados em planilhas, recomendam que esse documento seja um arquivo separado, em formato retangular, contendo no mínimo o nome da variável, uma descrição em linguagem natural, a categoria temática e os valores esperados [@broman2018].

Na prática da pesquisa em saúde, um bom dicionário de variáveis deve conter:

- **Nome da variável** — exatamente como aparece na planilha de dados (ex: `colesterol`)
- **Rótulo** — descrição em linguagem natural (ex: "Colesterol total sérico")
- **Tipo** — numérica discreta, numérica contínua, categórica nominal ou categórica ordinal
- **Unidade de medida** — para variáveis numéricas (ex: mg/dL, kg, cm, mmHg)
- **Limites plausíveis** — faixa de valores esperados (ex: colesterol entre 100 e 400 mg/dL)
- **Níveis** — para variáveis categóricas, a lista exaustiva de categorias possíveis e seus significados
- **Código de dados faltantes** — como valores ausentes são representados (ex: `NA`, célula vazia)

Esse documento cumpre três funções essenciais. Primeiro, protege contra erros de interpretação — o caso do Mars Climate Orbiter descrito logo a seguir mostra a importancia desse cuidado. Segundo, permite que outros pesquisadores compreendam e reutilizem seus dados sem precisar adivinhar o que cada coluna significa. Terceiro, é uma exigência de diretrizes internacionais de relato de pesquisa, como veremos adiante.

## A história

Em 23 de setembro de 1999, a sonda Mars Climate Orbiter desapareceu ao tentar entrar na órbita de Marte. Após nove meses de viagem e 125 milhões de dólares investidos, a nave chegou 170 quilômetros mais baixa do que o planejado — e foi destruída na atmosfera marciana ou perdida no espaço [@nasa1999].

A investigação da NASA revelou uma causa constrangedoramente simples. O software de navegação de solo, desenvolvido pela Lockheed Martin Astronautics, produzia dados de impulso dos propulsores em **libras-força por segundo** (unidades imperiais). O sistema de navegação do Jet Propulsion Laboratory (JPL), que recebia esses dados, assumia que os valores estavam em **newton-segundos** (unidades do Sistema Internacional) — conforme especificado na documentação de interface entre os dois sistemas [@nasa1999].

Durante os nove meses de travessia, pequenos erros de trajetória se acumularam a cada manobra de correção. O relatório do Mishap Investigation Board listou oito causas contribuintes, entre elas: **"comunicação inadequada entre os elementos do projeto"** e **"o processo de verificação e validação não abordou adequadamente o software de solo"** [@nasa1999].

O que faltou, em essência, foi algo que qualquer pesquisador em saúde deveria conhecer: um **dicionário de variáveis** — um documento que especifica, para cada dado trocado entre sistemas (ou coletado em um estudo), exatamente o que ele representa, em que unidade está medido e quais são seus limites válidos.

::: {.callout-tip}
## A lição do Mars Climate Orbiter

Se uma agência espacial com milhares de engenheiros pode perder uma missão inteira por falta de documentação clara sobre unidades de medida, imagine o que pode acontecer com um banco de dados clínico em que ninguém registrou se o peso está em quilogramas ou libras, se a glicose está em mg/dL ou mmol/L, ou ninguem especificou que se "1" na coluna de óbito significa sim ou não.
:::





## Exemplo prático

Vamos construir o dicionário de variáveis completo do nosso banco de dados de pacientes. Este é o tipo de documento que deveria acompanhar qualquer planilha de pesquisa:

```{r}
#| label: tbl-dicionario
#| tbl-cap: "Dicionário de variáveis do estudo — este documento deve acompanhar todo banco de dados."

col_range <- function(x) {
  r <- range(x, na.rm = TRUE)
  paste0(round(r[1], 1), " – ", round(r[2], 1))
}

tibble::tibble(
  variavel = c("id", "sexo", "biotipo", "cidade",
               "idade", "altura", "peso",
               "colesterol", "hdl", "ratio", "glicose",
               "glicohemoglobina", "sistolica", "diastolica",
               "cintura", "quadril"),
  rotulo = c("Identificador do paciente",
             "Sexo biológico",
             "Biotipo corporal",
             "Cidade de residência",
             "Idade no momento da coleta",
             "Altura",
             "Peso corporal",
             "Colesterol total sérico",
             "HDL-colesterol",
             "Razão colesterol total / HDL",
             "Glicose de jejum",
             "Hemoglobina glicada (HbA1c)",
             "Pressão arterial sistólica",
             "Pressão arterial diastólica",
             "Circunferência da cintura",
             "Circunferência do quadril"),
  tipo = c("Identificador",
           "Categórica nominal", "Categórica ordinal", "Categórica nominal",
           "Numérica contínua", "Numérica contínua", "Numérica contínua",
           "Numérica contínua", "Numérica contínua", "Numérica contínua",
           "Numérica contínua", "Numérica contínua",
           "Numérica contínua", "Numérica contínua",
           "Numérica contínua", "Numérica contínua"),
  unidade = c("—", "—", "—", "—",
              "anos", "cm", "kg",
              "mg/dL", "mg/dL", "—", "mg/dL",
              "% (HbA1c)", "mmHg", "mmHg",
              "polegadas", "polegadas"),
  limites = c("—", "—", "—", "—",
              col_range(pacientes$idade),
              col_range(pacientes$altura),
              col_range(pacientes$peso),
              col_range(pacientes$colesterol),
              col_range(pacientes$hdl),
              col_range(pacientes$ratio),
              col_range(pacientes$glicose),
              col_range(pacientes$glicohemoglobina),
              col_range(pacientes$sistolica),
              col_range(pacientes$diastolica),
              col_range(pacientes$cintura),
              col_range(pacientes$quadril)),
  niveis = c("Inteiro único por paciente",
             "female, male",
             "small < medium < large",
             "Buckingham, Louisa",
             "—", "—", "—", "—", "—", "—", "—", "—", "—", "—", "—", "—")
) |>
  kable(
    col.names = c("Variável", "Rótulo", "Tipo", "Unidade",
                  "Amplitude observada", "Níveis"),
    align = "llllll"
  )
```

Note que o dicionário inclui variáveis que muitas vezes passam despercebidas — como `cintura` e `quadril`, cujas unidades (polegadas, neste banco de dados) poderiam facilmente ser confundidas com centímetros se não houvesse documentação. Este é exatamente o tipo de ambiguidade que o dicionário elimina.

::: {.callout-important}
## Crie o dicionário antes de coletar

O momento ideal para construir o dicionário de variáveis é **durante o planejamento do estudo**, antes da coleta de dados. Definir antecipadamente o nome, tipo, unidade e limites de cada variável reduz erros de digitação, inconsistências e retrabalho.
:::


## O que o STROBE exige

O STROBE (*Strengthening the Reporting of Observational Studies in Epidemiology*) é um checklist de 22 itens publicado simultaneamente em três grandes revistas médicas — *The Lancet*, *Annals of Internal Medicine* e *PLoS Medicine* — com o objetivo de melhorar a qualidade do relato de estudos observacionais [@vonelm2007].

Dois itens do checklist são diretamente relacionados ao dicionário de variáveis:

- **Item 7 (Variáveis)**: *"Defina claramente todos os desfechos, exposições, preditores, confundidores potenciais e modificadores de efeito. Forneça critérios diagnósticos, se aplicável."*
- **Item 8 (Fontes de dados / mensuração)**: *"Para cada variável de interesse, forneça as fontes de dados e os detalhes dos métodos de avaliação (mensuração). Descreva a comparabilidade dos métodos de avaliação quando houver mais de um grupo."*

O STROBE não usa o termo "dicionário de variáveis", mas o que os itens 7 e 8 exigem é, na prática, exatamente isso: uma documentação completa de cada variável, incluindo sua definição, como foi medida e quais critérios foram usados para classificá-la [@vonelm2007].

```{r}
#| label: tbl-strobe
#| tbl-cap: "Itens do STROBE relacionados à documentação de variáveis."

tibble::tibble(
  item = c("7", "8", "11", "14a"),
  secao = c("Métodos", "Métodos", "Métodos", "Resultados"),
  titulo = c("Variáveis",
             "Fontes de dados / mensuração",
             "Variáveis quantitativas",
             "Dados descritivos"),
  recomendacao = c(
    "Definir claramente todos os desfechos, exposições, preditores, confundidores e modificadores de efeito",
    "Para cada variável, fornecer fontes de dados e detalhes dos métodos de mensuração",
    "Explicar como variáveis quantitativas foram tratadas na análise; descrever agrupamentos, se aplicável",
    "Fornecer características dos participantes e informações sobre exposições e confundidores potenciais"
  )
) |>
  kable(
    col.names = c("Item", "Seção", "Título", "Recomendação"),
    align = "clll"
  )
```

A mensagem é clara: publicar um estudo observacional sem documentar adequadamente as variáveis é uma violação das boas práticas internacionais de pesquisa.


## Boas práticas de Broman e Woo

Broman e Woo (2018) oferecem um conjunto de recomendações práticas para organização de dados em planilhas que se complementam com o dicionário de variáveis [@broman2018]. As mais relevantes para este contexto são:

- **Seja consistente**: use sempre o mesmo código para cada categoria. Se o sexo feminino é `female` em um registro, não pode ser `Female`, `F` ou `fem` em outro.
- **Escolha bons nomes**: nomes de variáveis devem ser curtos, descritivos e sem espaços — `colesterol_total` em vez de `Colesterol Total (mg/dL)`. A unidade vai no dicionário, não no nome da variável.
- **Sem células vazias**: use um código explícito para dados faltantes (`NA` no R) em vez de deixar a célula em branco. Células vazias são ambíguas — o dado é faltante ou alguém esqueceu de preencher?
- **Um dado por célula**: não coloque `120/80` na coluna de pressão arterial. Crie duas colunas: `sistolica` e `diastolica`.
- **Formato retangular**: cada linha é uma observação, cada coluna é uma variável, com uma única linha de cabeçalho.
- **Datas em YYYY-MM-DD**: o formato ISO 8601 evita ambiguidades entre formatos americano (MM/DD/YYYY) e brasileiro (DD/MM/YYYY).

Essas recomendações parecem triviais, mas a realidade mostra que são rotineiramente violadas. Auditorias em planilhas reais encontram uma taxa média de erro de 88% [@broman2018]. O dicionário de variáveis é a primeira linha de defesa contra esse tipo de problema.


## Construindo o seu dicionário

1. **Liste todas as variáveis** que pretende coletar — antes de criar a planilha.
2. **Defina o tipo** de cada uma (numérica discreta, contínua, categórica nominal, ordinal).
3. **Especifique a unidade de medida** para todas as numéricas.
4. **Estabeleça limites plausíveis** — valores fora dessa faixa devem disparar um alerta de revisão.
5. **Liste todos os níveis** de cada variável categórica, com descrição do que cada um significa.
6. **Defina o código de dados faltantes** — e use-o de forma consistente.
7. **Salve o dicionário como um arquivo separado** — nunca dentro da planilha de dados.

O dicionário é um documento vivo: pode ser atualizado ao longo do estudo, mas as decisões fundamentais devem estar registradas antes da coleta.

::: {.callout-note}
## Próximos passos

- **Capítulo 4** — Dados numéricos em profundidade
- **Capítulo 5** — Dados categóricos em profundidade
- **Capítulo 6** — Casos especiais que desafiam a classificação
:::
