---
title: "Dados Numéricos"
subtitle: "Discretos, contínuos e tudo o que podemos medir"
---

```{r}
#| label: setup
#| message: false

library(readr)
library(dplyr)
library(knitr)
library(ggplot2)
library(tidyr)

pacientes <- read_csv("data/pacientes.csv")
```

## A história

Em 1835, o astrônomo e matemático belga Adolphe Quetelet publicou *Sur l'Homme et le Développement de ses Facultés* — um tratado ambicioso que propunha aplicar à sociedade humana os mesmos métodos que a astronomia usava para medir estrelas. Quetelet coletou milhares de medidas de altura, peso e perímetro torácico de soldados e civis, e descobriu algo que o fascinava: quando agrupadas, essas medições formavam uma curva em sino — a distribuição normal — com notável regularidade. Ele chamou o centro dessa curva de *l'homme moyen*: o "homem médio" [@quetelet1835; @stigler1986].

A ideia era revolucionária. Até então, variações individuais eram vistas como erros de observação — ruído a ser eliminado. Quetelet inverteu a lógica: a **variação** entre indivíduos era real e mensurável, e a **média** era uma descrição legítima do grupo. Nasciam ali dois conceitos que até hoje são a base de qualquer análise de dados numéricos: a tendência central e a dispersão.

Mais de um século depois, em 1977, John Tukey publicou *Exploratory Data Analysis*, um livro que mudaria a forma como estatísticos olham para números antes de testá-los. A premissa de Tukey era direta: **"É importante entender o que você pode fazer antes de aprender a medir quão bem você parece ter feito"** [@tukey1977]. Em vez de começar com hipóteses e testes formais, Tukey propunha que o analista primeiro *explorasse* seus dados — usando gráficos simples, resumos numéricos e ferramentas visuais como o diagrama de ramo-e-folhas e o boxplot. A exploração revelaria padrões, anomalias e surpresas que testes confirmatórios jamais detectariam sozinhos.

A lição conjunta de Quetelet e Tukey é o tema deste capítulo: dados numéricos carregam informação rica — média, dispersão, forma, outliers — mas essa riqueza só se revela quando sabemos o que procurar e como descrever.

::: {.callout-tip}
## A lição de Tukey

Antes de testar, explore. Antes de modelar, descreva. A análise exploratória não é um passo opcional — é o primeiro passo.
:::


## O que são dados numéricos?

Dados numéricos (ou quantitativos) representam **quantidades mensuráveis**. São valores sobre os quais operações aritméticas — soma, subtração, média, desvio-padrão — produzem resultados com significado. No R, são armazenados como `integer` (inteiros) ou `numeric`/`double` (decimais).

A definição parece simples, mas carrega uma implicação profunda: se um valor é numérico, a **distância** entre dois valores tem significado. A diferença entre 120 e 140 mmHg de pressão sistólica (20 mmHg) é a mesma que entre 140 e 160 mmHg. Isso não ocorre com dados categóricos ordinais — a distância entre "leve" e "moderado" não é necessariamente igual à distância entre "moderado" e "grave".

No nosso banco de dados, a maioria das variáveis é numérica:

```{r}
#| label: tbl-variaveis-numericas
#| tbl-cap: "Variáveis numéricas do estudo — cada uma com unidade e tipo de medição definidos."

tibble::tibble(
  variavel = c("idade", "colesterol", "glicose", "hdl", "ratio",
               "glicohemoglobina", "peso", "altura",
               "sistolica", "diastolica", "cintura", "quadril"),
  unidade = c("anos", "mg/dL", "mg/dL", "mg/dL", "adimensional",
              "% (HbA1c)", "kg", "cm", "mmHg", "mmHg", "cm", "cm"),
  tipo = c("Contínua*", "Contínua", "Contínua", "Contínua", "Contínua",
           "Contínua", "Contínua", "Contínua", "Contínua", "Contínua",
           "Contínua", "Contínua"),
  instrumento = c("Registro civil", "Dosagem laboratorial", "Dosagem laboratorial",
                   "Dosagem laboratorial", "Calculado (colesterol/hdl)",
                   "Dosagem laboratorial", "Balança", "Estadiômetro",
                   "Esfigmomanômetro", "Esfigmomanômetro", "Fita métrica", "Fita métrica")
) |>
  kable(
    col.names = c("Variável", "Unidade", "Tipo", "Instrumento / origem"),
    align = "llll"
  )
```

\* A variável `idade` merece uma discussão à parte — veja o callout mais adiante.


## Discretos vs. contínuos

A distinção mais fundamental entre dados numéricos é entre **discretos** e **contínuos**. Embora o Capítulo 2 já tenha introduzido essa classificação, aqui a aprofundamos com exemplos, critérios e casos-limite.

### Variáveis numéricas discretas

Dados discretos assumem valores inteiros e finitos (ou infinitos enumeráveis), sem frações significativas no contexto da medição. Um teste prático ajuda a identificá-los: se, para qualquer par de valores observados, o valor intermediário **não faz sentido** no contexto da variável, ela é discreta [@kaliyadan2019]. Entre 5 e 8 lesões, "6,5 lesões" não existe. Não faz sentido dizer que um paciente teve 2,7 internações ou que uma família tem 1,3 filhos.

```{r}
#| label: tbl-exemplos-discretos
#| tbl-cap: "Exemplos de variáveis numéricas discretas em pesquisa em saúde."

tibble::tibble(
  variavel = c("Número de internações", "Número de filhos",
               "Quantidade de medicamentos", "Número de consultas/ano",
               "Número de lesões cutâneas", "Número de dentes cariados"),
  valores = c("0, 1, 2, 3, ...", "0, 1, 2, 3, ...",
              "0, 1, 2, 3, ...", "0, 1, 2, 3, ...",
              "0, 1, 2, 3, ...", "0, 1, 2, 3, ..."),
  operacao = c("Contagem", "Contagem", "Contagem",
               "Contagem", "Contagem", "Contagem"),
  distribuicao = c("Poisson", "Poisson", "Poisson",
                    "Poisson", "Poisson / Binomial negativa",
                    "Binomial")
) |>
  kable(
    col.names = c("Variável", "Valores possíveis", "Operação", "Distribuição típica"),
    align = "llll"
  )
```


### Variáveis numéricas contínuas

Dados contínuos podem assumir qualquer valor dentro de um intervalo — incluindo frações arbitrariamente precisas. A precisão é limitada apenas pelo **instrumento de medida**, não pela natureza da variável.

O mesmo teste prático funciona ao inverso: se, para qualquer par de valores, o valor intermediário **faz sentido**, a variável é contínua [@kaliyadan2019]. Entre um paciente com 72,0 kg e outro com 74,0 kg, um paciente com 73,0 kg é perfeitamente plausível — assim como 72,5 ou 73,217 kg.

```{r}
#| label: tbl-continuas-descritivas
#| tbl-cap: "Variáveis numéricas contínuas do estudo — amplitude e estatísticas descritivas."

pacientes |>
  summarise(
    across(c(colesterol, glicose, hdl, glicohemoglobina, peso, altura, sistolica, diastolica),
           list(n_validos = ~sum(!is.na(.x)),
                min = ~round(min(.x, na.rm = TRUE), 2),
                max = ~round(max(.x, na.rm = TRUE), 2),
                media = ~round(mean(.x, na.rm = TRUE), 1),
                dp = ~round(sd(.x, na.rm = TRUE), 1)),
           .names = "{.col}__{.fn}")
  ) |>
  pivot_longer(everything(),
               names_to = c("variavel", "stat"),
               names_sep = "__") |>
  pivot_wider(names_from = stat, values_from = value) |>
  mutate(
    unidade = c("mg/dL", "mg/dL", "mg/dL", "% (HbA1c)", "kg", "cm", "mmHg", "mmHg")
  ) |>
  select(variavel, unidade, n_validos, min, max, media, dp) |>
  kable(
    col.names = c("Variável", "Unidade", "n válidos", "Mín", "Máx", "Média", "DP"),
    align = "llrrrrr"
  )
```


::: {.callout-warning}
## Idade: discreta ou contínua?

No nosso banco de dados, a variável `idade` aparece registrada como números inteiros (19, 23, 45, ...). Isso torna a idade uma variável discreta? A resposta exige cuidado.

O tempo — e, portanto, o envelhecimento — é um fenômeno intrinsecamente contínuo. O fato de a idade ser comumente expressa em anos inteiros não a transforma em variável discreta: o que define a natureza da escala não são os valores efetivamente registrados, mas o **potencial da escala de acomodar valores decimais** [@chittaranjan2017]. A prova é que a idade de crianças é rotineiramente expressa em meses e a de neonatos em dias — precisamente porque a precisão em anos inteiros seria insuficiente.

Um teste simples ajuda a esclarecer: se, para qualquer par de valores observados, o valor intermediário é significativo, a variável é contínua [@kaliyadan2019]. Entre um paciente de 40 anos e outro de 41, um paciente de 40,5 anos faz perfeito sentido — diferentemente de "6,5 lesões", que não faz.

Na prática da pesquisa, a maioria dos artigos sequer especifica *como* a idade foi calculada — se na admissão, na inclusão no estudo ou no momento do desfecho — e se foram considerados meses ou apenas anos inteiros [@voor2019]. 

O risco maior, porém, está em **categorizar** a idade em faixas etárias quando isso não é necessário. Altman e Royston demonstram que dicotomizar uma variável contínua pela mediana reduz o poder estatístico tanto quanto descartar um terço dos dados [@altman2006]. A recomendação é clara: sempre que possível, mantenha a idade como variável contínua na análise.

**Em resumo**: a idade é uma variável **contínua por natureza**, frequentemente **registrada de forma discreta** (em anos inteiros) e por vezes indevidamente **categorizada** em faixas etárias. Reconhecer essa distinção é fundamental para escolher a análise estatística correta.
:::


## Escalas intervalar e de razão: uma distinção que ficou na teoria

Nos capítulos anteriores, classificamos variáveis em dois grandes grupos: numéricas e categóricas. Peso é numérico. Sexo é categórico. Pressão arterial é numérica. Tipo sanguíneo é categórico. Essa divisão é intuitiva, funciona bem na prática e guia praticamente todas as decisões que tomamos ao escolher um teste estatístico ou um tipo de gráfico.

Mas quem já cursou uma disciplina de bioestatística — ou folheou um livro-texto antes de chegar a este — provavelmente aprendeu uma classificação mais detalhada. Não dois tipos, mas quatro: nominal, ordinal, intervalar e de razão. A sigla NOIR (*Nominal, Ordinal, Interval, Ratio*), proposta por Stevens em 1946, aparece em praticamente todo curso introdutório e foi apresentada no Capítulo 2 deste livro [@stevens1946]. E se nominal e ordinal correspondem ao que chamamos de categórico, o ramo numérico deveria, pela lógica de Stevens, ser subdividido em mais dois: intervalar e de razão.

A diferença entre escalas intervalar e de razão se resume a uma pergunta: **o zero da escala significa ausência da grandeza?**

Na **escala intervalar**, o zero é arbitrário — não representa ausência da grandeza. O exemplo clássico é a temperatura em graus Celsius: 0 °C não significa "ausência de temperatura", mas sim o ponto de congelamento da água. Consequência: podemos calcular diferenças (a diferença entre 20 °C e 30 °C são 10 °C), mas não razões (30 °C não é "o dobro" de 15 °C em termos de calor).

Na **escala de razão**, o zero é absoluto — representa ausência da grandeza. Peso, altura, concentração de colesterol e pressão arterial são exemplos. Um paciente com 80 kg pesa exatamente o dobro de um com 40 kg. As quatro operações aritméticas e todas as estatísticas descritivas são válidas.

```{r}
#| label: tbl-intervalar-razao
#| tbl-cap: "Comparação entre escalas intervalar e de razão — a diferença está no zero."

tibble::tibble(
  aspecto = c("Zero", "Diferenças", "Razões",
              "Exemplo clínico", "Estatísticas"),
  intervalar = c("Arbitrário (convenção)",
                  "Significativas (10 °C de diferença)",
                  "Sem sentido (30 °C ≠ 2 × 15 °C)",
                  "Temperatura em °C, ano calendário",
                  "Média, DP, correlação de Pearson"),
  razao = c("Absoluto (ausência da grandeza)",
             "Significativas (10 kg de diferença)",
             "Significativas (80 kg = 2 × 40 kg)",
             "Peso (kg), colesterol (mg/dL), altura (cm)",
             "Todas + média geométrica, CV")
) |>
  kable(
    col.names = c("Aspecto", "Escala intervalar", "Escala de razão"),
    align = "lll"
  )
```

### Por que essa distinção ficou na teoria

A distinção é conceitualmente correta. Mas na prática da análise de dados — especialmente em saúde — ela perdeu relevância por quatro razões convergentes.

**O software não a reconhece.** As duas linguagens dominantes na análise de dados em saúde — R e Python — organizam suas variáveis em tipos que *não incluem* a distinção intervalar/razão. No R, uma variável numérica é `numeric` ou `integer`; uma categórica é `factor`. No Python (pandas), temos `float64` e `category`. Em nenhum dos dois ambientes existe um tipo `interval` separado de `ratio`. Quando a ferramenta que o mundo inteiro usa para analisar dados não reconhece uma distinção, é um sinal forte de que essa distinção não muda as decisões práticas de análise.

**As operações estatísticas são as mesmas.** Média, desvio-padrão, teste *t*, ANOVA, correlação de Pearson, regressão linear — todas essas ferramentas pressupõem apenas que as **distâncias** entre valores são significativas, o que é verdade tanto para escalas intervalares quanto para escalas de razão. A única operação que a escala de razão permite e a intervalar não — a razão entre valores (ex: "o dobro") — raramente aparece como parte de um teste estatístico formal.

**Variáveis intervalares são raras em saúde.** Na pesquisa clínica e epidemiológica, a grande maioria das variáveis numéricas é de razão: peso, altura, pressão, colesterol, glicose, frequência cardíaca, contagens celulares. Os exemplos clássicos de escala intervalar — temperatura em °C, ano calendário, escore de QI — aparecem com pouca frequência em bancos de dados clínicos. Uma distinção que raramente se aplica é uma distinção que raramente importa.

**A literatura aponta na mesma direção.** Velleman e Wilkinson, em uma crítica influente à taxonomia de Stevens, concluem que a distinção operacional relevante na prática é entre *"categorical factors"* (nominais e ordinais) e *"continuous covariates"* (intervalares e de razão) — exatamente a divisão que adotamos neste livro. A seção 7 de seu artigo é intitulada, significativamente, *"Good data analysis does not assume data types"*, e a seção 8 conclui que *"the scale type of data depends on the questions we intend to ask"* [@velleman1993]. Agresti, em seu livro-texto de referência, organiza a classificação principal em *"quantitative"* e *"categorical"*, apresentando a subdivisão intervalar/razão como nota conceitual, não como divisor de análise [@agresti2018]. Norman demonstra que testes paramétricos produzem resultados válidos independentemente de o dado ser intervalar ou de razão — a robustez a violações de pressupostos de escala é documentada há décadas [@norman2010].

### O que adotamos neste livro

Diante dessas evidências, este livro trabalha com a classificação em dois grandes ramos: **numérico** (discreto ou contínuo) e **categórico** (nominal ou ordinal). Essa é a divisão que determina as decisões reais do dia a dia: se usamos média ou proporção, histograma ou barras, teste *t* ou qui-quadrado.

::: {.callout-tip}
## A distinção intervalar/razão importa quando?
Em alguns contextos específicos, a diferença entre escalas intervalar e de razão pode ser relevante — por exemplo, na interpretação do coeficiente de variação (que pressupõe zero absoluto) ou no uso da média geométrica. Mas, para a grande maioria das análises em saúde, a pergunta que realmente muda a abordagem é: **o dado é numérico ou categórico?**
:::

## Descrevendo dados numéricos

Descrever adequadamente uma variável numérica exige responder a três perguntas: **onde estão os dados?** (tendência central), **quão espalhados estão?** (dispersão) e **qual a forma da distribuição?** (simetria, outliers).

### Medidas de tendência central

As três medidas clássicas — média, mediana e moda — respondem de formas diferentes à pergunta "qual é o valor típico?".

```{r}
#| label: tbl-tendencia-central
#| tbl-cap: "Medidas de tendência central para variáveis selecionadas do estudo."

pacientes |>
  summarise(
    across(c(colesterol, glicose, peso, idade, sistolica),
           list(
             media = ~round(mean(.x, na.rm = TRUE), 1),
             mediana = ~round(median(.x, na.rm = TRUE), 1)
           ),
           .names = "{.col}__{.fn}")
  ) |>
  pivot_longer(everything(),
               names_to = c("variavel", "stat"),
               names_sep = "__") |>
  pivot_wider(names_from = stat, values_from = value) |>
  mutate(
    diferenca = round(media - mediana, 1),
    interpretacao = case_when(
      abs(diferenca) < 2 ~ "Distribuição aproximadamente simétrica",
      diferenca > 0 ~ "Assimetria à direita (cauda longa para valores altos)",
      TRUE ~ "Assimetria à esquerda"
    )
  ) |>
  kable(
    col.names = c("Variável", "Média", "Mediana", "Diferença", "Interpretação"),
    align = "lrrrl"
  )
```

Quando a média e a mediana são próximas, a distribuição tende a ser simétrica. Quando divergem, há assimetria — e a mediana é geralmente a medida mais representativa do "valor típico", pois é menos influenciada por valores extremos [@freedman2007].

### Medidas de dispersão

A tendência central sozinha não basta. Dois grupos podem ter a mesma média e distribuições completamente diferentes. As medidas de dispersão capturam essa variabilidade.

```{r}
#| label: tbl-dispersao
#| tbl-cap: "Medidas de dispersão para variáveis selecionadas do estudo."

pacientes |>
  summarise(
    across(c(colesterol, glicose, peso, idade, sistolica),
           list(
             dp = ~round(sd(.x, na.rm = TRUE), 1),
             iiq = ~round(IQR(.x, na.rm = TRUE), 1),
             amplitude = ~round(max(.x, na.rm = TRUE) - min(.x, na.rm = TRUE), 1)
           ),
           .names = "{.col}__{.fn}")
  ) |>
  pivot_longer(everything(),
               names_to = c("variavel", "stat"),
               names_sep = "__") |>
  pivot_wider(names_from = stat, values_from = value) |>
  kable(
    col.names = c("Variável", "Desvio-padrão", "Intervalo interquartil", "Amplitude"),
    align = "lrrr"
  )
```

O **desvio-padrão** (DP) é a medida mais usada: quanto maior, mais os dados se espalham ao redor da média. O **intervalo interquartil** (IIQ) — a diferença entre o percentil 75 e o percentil 25 — é robusto a outliers e complementa a mediana da mesma forma que o DP complementa a média. A **amplitude** (máximo − mínimo) é simples mas muito sensível a valores extremos.

### A forma da distribuição

A **distribuição** de uma variável numérica revela padrões que nenhuma estatística isolada consegue capturar: simetria, caudas longas, picos múltiplos e valores atípicos. É aqui que a lição de Tukey se materializa — a exploração visual é insubstituível [@tukey1977].

```{r}
#| label: fig-histogramas
#| fig-cap: "Distribuição de quatro variáveis numéricas — note a diferença de forma entre elas."
#| fig-width: 9
#| fig-height: 7

pacientes |>
  select(colesterol, glicose, idade, peso) |>
  pivot_longer(everything(), names_to = "variavel", values_to = "valor") |>
  mutate(variavel = factor(variavel,
    levels = c("colesterol", "glicose", "idade", "peso"),
    labels = c("Colesterol (mg/dL)", "Glicose (mg/dL)", "Idade (anos)", "Peso (kg)")
  )) |>
  ggplot(aes(x = valor)) +
  geom_histogram(fill = "#3B82F6", color = "white", bins = 30, alpha = 0.85) +
  facet_wrap(~variavel, scales = "free", ncol = 2) +
  labs(x = NULL, y = "Frequência") +
  theme_minimal(base_size = 12) +
  theme(
    strip.text = element_text(face = "bold", size = 11),
    panel.grid.minor = element_blank()
  )
```

Observe como as distribuições diferem: a idade e o peso apresentam distribuições mais simétricas, enquanto a glicose apresenta forte assimetria à direita — com uma cauda longa de valores elevados, típica de variáveis metabólicas em populações que incluem pacientes diabéticos.


## O boxplot: cinco números que contam uma história

O boxplot (diagrama de caixa) é talvez a ferramenta mais elegante que Tukey legou à estatística. Com apenas cinco números — mínimo, primeiro quartil (Q1), mediana, terceiro quartil (Q3) e máximo — ele resume a distribuição inteira e ainda identifica valores atípicos [@tukey1977].

```{r}
#| label: fig-boxplot-explicado
#| fig-cap: "Anatomia do boxplot — os cinco números de Tukey aplicados ao colesterol do estudo."
#| fig-width: 7
#| fig-height: 4

ggplot(pacientes, aes(y = colesterol)) +
  geom_boxplot(fill = "#3B82F6", alpha = 0.6, width = 0.4, outlier.color = "#EF4444", outlier.size = 2) +
  coord_flip() +
  labs(y = "Colesterol (mg/dL)", x = NULL) +
  theme_minimal(base_size = 12) +
  theme(
    axis.text.y = element_blank(),
    axis.ticks.y = element_blank(),
    panel.grid.minor = element_blank()
  )
```

A **caixa** cobre o intervalo interquartil (IIQ = Q3 − Q1), contendo os 50% centrais dos dados. A **linha central** é a mediana. Os **bigodes** se estendem até o valor mais extremo que esteja dentro de 1,5 × IIQ a partir da caixa. Pontos além dos bigodes são sinalizados como potenciais **outliers** — valores que merecem investigação (não necessariamente exclusão).

O boxplot é especialmente útil para **comparar grupos**:

```{r}
#| label: fig-boxplot-comparacao
#| fig-cap: "Comparação da pressão sistólica entre sexos — o boxplot revela diferenças de mediana, dispersão e outliers."
#| fig-width: 7
#| fig-height: 4

ggplot(pacientes, aes(x = sexo, y = sistolica, fill = sexo)) +
  geom_boxplot(alpha = 0.7, outlier.color = "#EF4444", outlier.size = 2, show.legend = FALSE) +
  scale_fill_manual(values = c("female" = "#EC4899", "male" = "#3B82F6")) +
  labs(x = "Sexo", y = "Pressão sistólica (mmHg)") +
  theme_minimal(base_size = 12) +
  theme(panel.grid.minor = element_blank())
```


## O resumo dos cinco números

O *five-number summary* de Tukey — mínimo, Q1, mediana, Q3 e máximo — é a base do boxplot e uma forma poderosa de descrever qualquer variável numérica sem pressupor simetria ou normalidade [@tukey1977].

```{r}
#| label: tbl-cinco-numeros
#| tbl-cap: "Resumo dos cinco números para as variáveis numéricas do estudo."

pacientes |>
  summarise(
    across(c(idade, colesterol, glicose, hdl, peso, altura, sistolica, diastolica),
           list(
             min = ~round(min(.x, na.rm = TRUE), 1),
             q1 = ~round(quantile(.x, 0.25, na.rm = TRUE), 1),
             mediana = ~round(median(.x, na.rm = TRUE), 1),
             q3 = ~round(quantile(.x, 0.75, na.rm = TRUE), 1),
             max = ~round(max(.x, na.rm = TRUE), 1)
           ),
           .names = "{.col}__{.fn}")
  ) |>
  pivot_longer(everything(),
               names_to = c("variavel", "stat"),
               names_sep = "__") |>
  pivot_wider(names_from = stat, values_from = value) |>
  kable(
    col.names = c("Variável", "Mín", "Q1", "Mediana", "Q3", "Máx"),
    align = "lrrrrr"
  )
```


## Como reportar dados numéricos

A forma de reportar uma variável numérica depende da simetria de sua distribuição. As duas convenções mais comuns na literatura em saúde são:

```{r}
#| label: tbl-como-reportar
#| tbl-cap: "Convenções para reportar dados numéricos em artigos científicos."

tibble::tibble(
  situacao = c("Distribuição simétrica (aproximadamente normal)",
               "Distribuição assimétrica ou com outliers"),
  reportar = c("Média ± desvio-padrão (DP)",
               "Mediana (intervalo interquartil: Q1 – Q3)"),
  exemplo = c("Colesterol: 207,8 ± 44,4 mg/dL",
              "Glicose: 90,0 (81,0 – 106,0) mg/dL"),
  teste = c("Teste t, ANOVA", "Mann-Whitney, Kruskal-Wallis")
) |>
  kable(
    col.names = c("Situação", "Como reportar", "Exemplo do estudo", "Teste de comparação"),
    align = "llll"
  )
```

::: {.callout-important}
## Não misture as convenções

Se a variável é reportada como mediana (IIQ), o teste de comparação deve ser não paramétrico (Mann-Whitney, Kruskal-Wallis). Se é reportada como média ± DP, o teste correspondente é o paramétrico (teste *t*, ANOVA). A coerência entre a estatística descritiva e o teste inferencial é fundamental — e revisores de periódicos frequentemente apontam essa inconsistência [@altman2006].
:::


## Transformações: quando os dados não cooperam

Variáveis com distribuição muito assimétrica — como a glicose no nosso estudo — podem dificultar a aplicação de métodos que pressupõem normalidade. Uma estratégia comum é aplicar uma **transformação matemática** que aproxime a distribuição de uma forma mais simétrica.

A transformação mais usada é o **logaritmo natural** (ln).  Ela comprime os valores mais altos mais intensamente do que os mais baixos, o que frequentemente reduz a assimetria à direita.”


```{r}
#| label: fig-transformacao
#| fig-cap: "Efeito da transformação logarítmica sobre a distribuição da glicose."
#| fig-width: 9
#| fig-height: 4

p1 <- ggplot(pacientes, aes(x = glicose)) +
  geom_histogram(fill = "#3B82F6", color = "white", bins = 30, alpha = 0.85) +
  labs(title = "Glicose — escala original", x = "Glicose (mg/dL)", y = "Frequência") +
  theme_minimal(base_size = 11) +
  theme(panel.grid.minor = element_blank())

p2 <- ggplot(pacientes, aes(x = log(glicose))) +
  geom_histogram(fill = "#10B981", color = "white", bins = 30, alpha = 0.85) +
  labs(title = "Glicose — escala logarítmica", x = "ln(Glicose)", y = "Frequência") +
  theme_minimal(base_size = 11) +
  theme(panel.grid.minor = element_blank())

gridExtra::grid.arrange(p1, p2, ncol = 2)
```

A transformação logarítmica é especialmente útil para variáveis biológicas estritamente positivas e com assimetria à direita, como concentrações sanguíneas, tempos de reação e algumas medidas laboratoriais. Em muitos casos, ela reduz a assimetria e estabiliza a variabilidade, o que pode tornar mais apropriado o uso de métodos paramétricos. Após a análise, os resultados podem ser reexpressos na escala original; por exemplo, a média dos valores transformados em log, quando retransformada, corresponde à média geométrica.
[@freedman2007].

::: {.callout-note}
## Cuidado com a interpretação

A transformação facilita a análise estatística, mas os **resultados devem ser interpretados na escala original**. Uma diferença de 0,3 em ln(glicose) não é intuitiva para o clínico — é preciso converter de volta para mg/dL.
:::


## Resumo do capítulo

```{r}
#| label: tbl-resumo-cap4
#| tbl-cap: "Resumo — dados numéricos em pesquisa em saúde."

tibble::tibble(
  conceito = c("Variáveis discretas", "Variáveis contínuas",
               "Escala intervalar", "Escala de razão",
               "Tendência central", "Dispersão",
               "Boxplot", "Transformação logarítmica"),
  definicao = c("Resultado de contagem; valores inteiros sem frações significativas",
                "Resultado de medição; qualquer valor em um intervalo contínuo",
                "Zero arbitrário; diferenças significativas, razões sem sentido",
                "Zero absoluto; todas as operações aritméticas são válidas",
                "Média (distribuição simétrica) ou mediana (assimétrica)",
                "DP (com a média) ou IIQ (com a mediana)",
                "Resumo visual dos cinco números de Tukey — revela centro, dispersão e outliers",
                "Comprime assimetria à direita; útil para variáveis biológicas"),
  exemplo = c("Nº de internações, nº de filhos",
              "Peso (kg), colesterol (mg/dL), pressão (mmHg)",
              "Temperatura (°C), ano calendário",
              "Peso (kg), altura (cm), colesterol (mg/dL)",
              "Colesterol: média = 207,8; Glicose: mediana = 90,0",
              "Colesterol: DP = 44,4; Glicose: IIQ = 81,0 – 106,0",
              "Comparação de pressão sistólica entre sexos",
              "Glicose em escala log → distribuição simétrica")
) |>
  kable(
    col.names = c("Conceito", "Definição", "Exemplo do estudo"),
    align = "lll"
  )
```

::: {.callout-note}
## Próximos passos

Este capítulo explorou os dados numéricos — sua classificação, descrição e visualização. No próximo capítulo, faremos o mesmo percurso para os **dados categóricos**: nominais, ordinais e as armadilhas de tratar categorias como números.
:::
