---
title: "Visualizando por Tipo de Dado"
subtitle: "Qual gráfico usar para cada tipo de variável — e por que o tipo de dado determina a escolha"
---

```{r}
#| label: setup
#| message: false

library(readr)
library(dplyr)
library(knitr)
library(ggplot2)
library(tidyr)

pacientes <- read_csv("data/pacientes.csv")
```

## A ponte entre classificação e visualização

Os capítulos anteriores estabeleceram uma base: aprendemos a classificar variáveis em numéricas (discretas e contínuas) e categóricas (nominais e ordinais), a reconhecer casos especiais e a organizar dados em planilhas. Agora, a pergunta natural é: **como visualizar esses dados?**

A resposta depende, antes de tudo, do **tipo de dado**. Uma variável numérica contínua pede um histograma ou boxplot; uma variável categórica nominal pede um gráfico de barras; o cruzamento de uma variável numérica com uma categórica pede boxplots lado a lado. Essa correspondência não é arbitrária — ela reflete a natureza das operações que fazem sentido para cada tipo de escala [@cleveland1984; @healy2018].

Este capítulo não pretende ser um guia completo de visualização estatística — para isso, existe o site [Dos Dados aos Gráficos](https://www.henriquealvarenga.com/graficos/), que cobre em profundidade a gramática dos gráficos, cada tipo de gráfico, princípios de Tufte, pensamento crítico e ferramentas. O objetivo aqui é mais específico: mostrar como a **classificação do tipo de dado** — o tema central deste projeto — determina a escolha do gráfico adequado.

::: {.callout-tip}
## A regra de ouro da visualização

O tipo de dado determina o tipo de gráfico. Antes de escolher *como* visualizar, pergunte: *que tipo de variável estou representando?* A resposta restringe automaticamente as opções válidas.
:::


## Uma variável numérica: distribuição

Quando temos **uma variável numérica** e queremos entender sua distribuição — onde se concentram os valores, se há assimetria, se existem outliers — os gráficos adequados são o **histograma** e o **boxplot**. Ambos exploram a natureza contínua (ou quase contínua) dos dados: a capacidade de ordenar valores e medir distâncias entre eles.

```{r}
#| label: fig-hist-box-colesterol
#| fig-cap: "Duas formas de ver a mesma variável numérica (colesterol): o histograma revela a forma da distribuição; o boxplot resume os cinco números de Tukey."
#| fig-width: 9
#| fig-height: 4

p1 <- ggplot(pacientes, aes(x = colesterol)) +
  geom_histogram(fill = "#3B82F6", color = "white", bins = 25, alpha = 0.85) +
  labs(title = "Histograma", x = "Colesterol (mg/dL)", y = "Frequência") +
  theme_minimal(base_size = 11) +
  theme(panel.grid.minor = element_blank())

p2 <- ggplot(pacientes, aes(y = colesterol)) +
  geom_boxplot(fill = "#3B82F6", alpha = 0.6, width = 0.4,
               outlier.color = "#EF4444", outlier.size = 2) +
  coord_flip() +
  labs(title = "Boxplot", y = "Colesterol (mg/dL)", x = NULL) +
  theme_minimal(base_size = 11) +
  theme(axis.text.y = element_blank(), axis.ticks.y = element_blank(),
        panel.grid.minor = element_blank())

gridExtra::grid.arrange(p1, p2, ncol = 2)
```

O histograma é mais informativo — mostra bimodalidade, lacunas e a forma detalhada da curva. O boxplot é mais conciso — resume cinco números e sinaliza outliers. Na prática, o histograma é útil para **exploração** e o boxplot para **comparação entre grupos** [@healy2018].

::: {.callout-note}
## Histograma ≠ gráfico de barras

Embora visualmente parecidos, o histograma e o gráfico de barras são gráficos fundamentalmente diferentes. O histograma representa **intervalos contínuos** (as barras se tocam porque os valores são adjacentes); o gráfico de barras representa **categorias discretas** (as barras são separadas porque as categorias são distintas). Essa distinção reflete diretamente a diferença entre dados numéricos e categóricos.
:::


## Uma variável categórica: frequências

Para variáveis categóricas — nominais ou ordinais — o gráfico adequado é o **gráfico de barras**, que mostra a frequência (ou proporção) de cada categoria. O gráfico de barras respeita a natureza do dado: as categorias são posições discretas, e a altura da barra representa a contagem ou percentual.

```{r}
#| label: fig-barras-nominal-ordinal
#| fig-cap: "Gráficos de barras para variáveis nominais (sexo) e ordinais (biotipo) — note que a ordem das barras só importa para a ordinal."
#| fig-width: 9
#| fig-height: 4

p1 <- pacientes |>
  count(sexo) |>
  mutate(proporcao = n / sum(n) * 100) |>
  ggplot(aes(x = sexo, y = proporcao, fill = sexo)) +
  geom_col(alpha = 0.85, show.legend = FALSE) +
  scale_fill_manual(values = c("female" = "#EC4899", "male" = "#3B82F6")) +
  labs(title = "Nominal: sexo", x = NULL, y = "Proporção (%)") +
  theme_minimal(base_size = 11) +
  theme(panel.grid.minor = element_blank())

p2 <- pacientes |>
  filter(!is.na(biotipo)) |>
  mutate(biotipo = factor(biotipo, levels = c("small", "medium", "large"), ordered = TRUE)) |>
  count(biotipo) |>
  mutate(proporcao = n / sum(n) * 100) |>
  ggplot(aes(x = biotipo, y = proporcao, fill = biotipo)) +
  geom_col(alpha = 0.85, show.legend = FALSE) +
  scale_fill_manual(values = c("small" = "#93C5FD", "medium" = "#3B82F6", "large" = "#1E40AF")) +
  labs(title = "Ordinal: biotipo", x = NULL, y = "Proporção (%)") +
  theme_minimal(base_size = 11) +
  theme(panel.grid.minor = element_blank())

gridExtra::grid.arrange(p1, p2, ncol = 2)
```

Para variáveis **nominais**, a ordem das barras é arbitrária — podemos ordenar por frequência (maior para menor) para facilitar a leitura. Para variáveis **ordinais**, a ordem das barras **deve respeitar a hierarquia** dos níveis — small < medium < large — porque a posição no eixo carrega informação.


## Numérica × categórica: comparação entre grupos

Uma das visualizações mais úteis em pesquisa em saúde é a comparação de uma variável numérica entre grupos definidos por uma variável categórica. O gráfico que faz isso de forma compacta e informativa é o **boxplot por grupo**.

```{r}
#| label: fig-boxplot-grupo
#| fig-cap: "Comparação da glicose entre sexos — o boxplot permite comparar medianas, dispersão e outliers num único gráfico."
#| fig-width: 7
#| fig-height: 4

ggplot(pacientes, aes(x = sexo, y = glicose, fill = sexo)) +
  geom_boxplot(alpha = 0.7, outlier.color = "#EF4444", outlier.size = 2,
               show.legend = FALSE) +
  scale_fill_manual(values = c("female" = "#EC4899", "male" = "#3B82F6")) +
  labs(x = "Sexo", y = "Glicose (mg/dL)") +
  theme_minimal(base_size = 12) +
  theme(panel.grid.minor = element_blank())
```

O boxplot por grupo combina informação de **duas variáveis** — uma numérica (glicose) e uma categórica (sexo) — permitindo comparar tendência central, dispersão e valores atípicos entre grupos. É o gráfico correspondente ao teste *t* ou Mann-Whitney, assim como o scatter plot é o gráfico correspondente à correlação.

```{r}
#| label: fig-boxplot-biotipo
#| fig-cap: "Peso por biotipo — a variável ordinal mantém sua ordem no eixo x."
#| fig-width: 7
#| fig-height: 4

pacientes |>
  filter(!is.na(biotipo)) |>
  mutate(biotipo = factor(biotipo, levels = c("small", "medium", "large"), ordered = TRUE)) |>
  ggplot(aes(x = biotipo, y = peso, fill = biotipo)) +
  geom_boxplot(alpha = 0.7, outlier.color = "#EF4444", outlier.size = 2,
               show.legend = FALSE) +
  scale_fill_manual(values = c("small" = "#93C5FD", "medium" = "#3B82F6", "large" = "#1E40AF")) +
  labs(x = "Biotipo", y = "Peso (kg)") +
  theme_minimal(base_size = 12) +
  theme(panel.grid.minor = element_blank())
```


## Duas variáveis numéricas: relação

Quando temos **duas variáveis numéricas** e queremos avaliar se existe relação entre elas, o gráfico adequado é o **scatter plot** (diagrama de dispersão). Cada ponto representa um sujeito, posicionado segundo os valores das duas variáveis nos eixos x e y.

```{r}
#| label: fig-scatter
#| fig-cap: "Relação entre peso e colesterol — cada ponto é um paciente. O scatter plot é o gráfico da correlação."
#| fig-width: 7
#| fig-height: 5

ggplot(pacientes, aes(x = peso, y = colesterol)) +
  geom_point(alpha = 0.4, color = "#3B82F6", size = 1.5) +
  geom_smooth(method = "lm", se = TRUE, color = "#EF4444", linewidth = 0.8) +
  labs(x = "Peso (kg)", y = "Colesterol (mg/dL)") +
  theme_minimal(base_size = 12) +
  theme(panel.grid.minor = element_blank())
```

O scatter plot só faz sentido com duas variáveis numéricas — porque ambos os eixos precisam representar **magnitudes contínuas**. Para uma variável ordinal no eixo, o scatter plot perderia sua lógica visual; para uma nominal, não haveria como posicionar os pontos de forma significativa.

```{r}
#| label: fig-scatter-cor
#| fig-cap: "Scatter plot com destaque por sexo — adicionando uma terceira variável (categórica) por cor."
#| fig-width: 7
#| fig-height: 5

ggplot(pacientes, aes(x = peso, y = sistolica, color = sexo)) +
  geom_point(alpha = 0.5, size = 1.5) +
  scale_color_manual(values = c("female" = "#EC4899", "male" = "#3B82F6"),
                      name = "Sexo") +
  labs(x = "Peso (kg)", y = "Pressão sistólica (mmHg)") +
  theme_minimal(base_size = 12) +
  theme(panel.grid.minor = element_blank())
```

A cor pode codificar uma terceira variável — geralmente categórica — permitindo investigar se a relação entre as duas variáveis numéricas difere entre grupos.


## Duas variáveis categóricas: associação

Para visualizar a **associação entre duas variáveis categóricas**, o gráfico de **barras empilhadas proporcionais** ou o **mosaico** são as opções adequadas. Eles representam visualmente a tabela de contingência que vimos no Capítulo 5.

```{r}
#| label: fig-barras-empilhadas
#| fig-cap: "Distribuição do biotipo por sexo — barras empilhadas proporcionais permitem comparar perfis entre grupos."
#| fig-width: 7
#| fig-height: 4

pacientes |>
  filter(!is.na(biotipo)) |>
  mutate(biotipo = factor(biotipo, levels = c("small", "medium", "large"), ordered = TRUE)) |>
  count(sexo, biotipo) |>
  group_by(sexo) |>
  mutate(proporcao = n / sum(n) * 100) |>
  ggplot(aes(x = sexo, y = proporcao, fill = biotipo)) +
  geom_col(alpha = 0.85, position = "fill") +
  scale_fill_manual(values = c("small" = "#93C5FD", "medium" = "#3B82F6", "large" = "#1E40AF"),
                     name = "Biotipo") +
  scale_y_continuous(labels = scales::percent_format()) +
  labs(x = "Sexo", y = "Proporção") +
  theme_minimal(base_size = 12) +
  theme(panel.grid.minor = element_blank())
```


## O erro clássico: gráfico errado para o dado

Alguns erros de visualização resultam diretamente de ignorar o tipo de dado. São erros que nenhum ajuste estético resolve — porque o problema é estrutural.

```{r}
#| label: tbl-erros-comuns
#| tbl-cap: "Erros clássicos de visualização — cada um viola a correspondência entre tipo de dado e tipo de gráfico."

tibble::tibble(
  erro = c("Histograma para dados categóricos",
           "Pizza para variável numérica",
           "Linha conectando categorias nominais",
           "Média em gráfico de dados ordinais",
           "Scatter plot com variável categórica no eixo",
           "Barras com eixo y que não começa em zero"),
  problema = c("Categorias não têm adjacência — as barras não devem se tocar",
               "Proporções de faixas numéricas não somam um 'todo' natural",
               "Linhas implicam continuidade entre pontos — categorias nominais são discretas",
               "A linha da média pressupõe distâncias iguais entre níveis ordinais",
               "Pontos empilhados numa mesma coordenada x não revelam distribuição",
               "Barras representam magnitude a partir de zero — truncar distorce proporções"),
  correto = c("Usar gráfico de barras (com espaço entre as barras)",
              "Usar barras para distribuição por faixas ou histograma para a variável contínua",
              "Usar barras; linhas só para dados temporais ou ordinais",
              "Reportar mediana ou mostrar frequências por nível",
              "Usar boxplot por grupo ou gráficos de violino",
              "Iniciar o eixo y em zero para barras; para linhas, a regra é mais flexível")
) |>
  kable(
    col.names = c("Erro", "Por que está errado", "Alternativa correta"),
    align = "lll"
  )
```

::: {.callout-important}
## O teste rápido

Antes de criar um gráfico, faça duas perguntas: (1) *Quantas variáveis estou representando?* e (2) *De que tipo são?* As respostas restringem automaticamente as opções válidas — e eliminam os erros mais comuns.
:::


## Guia rápido: tipo de dado → gráfico

A tabela a seguir resume a correspondência central deste capítulo. Para cada combinação de variáveis, há gráficos **recomendados** e gráficos **inadequados**.

```{r}
#| label: tbl-guia-grafico
#| tbl-cap: "Guia rápido — qual gráfico usar para cada tipo de variável. Para detalhes sobre cada gráfico, consulte o site Dos Dados aos Gráficos."

tibble::tibble(
  situacao = c("1 variável numérica contínua",
               "1 variável numérica discreta",
               "1 variável categórica nominal",
               "1 variável categórica ordinal",
               "2 variáveis numéricas",
               "Numérica × categórica",
               "2 variáveis categóricas",
               "Variável ao longo do tempo"),
  objetivo = c("Ver a distribuição",
               "Ver a frequência de valores",
               "Comparar proporções entre categorias",
               "Comparar proporções respeitando a ordem",
               "Avaliar relação entre elas",
               "Comparar a numérica entre grupos",
               "Avaliar associação",
               "Mostrar tendência temporal"),
  recomendado = c("Histograma, densidade, boxplot",
                   "Gráfico de barras (contagem), dot plot",
                   "Gráfico de barras",
                   "Gráfico de barras (ordem fixa dos níveis)",
                   "Scatter plot (± linha de tendência)",
                   "Boxplot por grupo, violin plot",
                   "Barras empilhadas, mosaico",
                   "Gráfico de linhas"),
  evitar = c("Barras separadas, pizza",
             "Histograma com bins não inteiros",
             "Histograma, linha conectando categorias",
             "Pizza (perde a noção de ordem)",
             "Barras agrupadas com médias",
             "Barras de médias sem dispersão",
             "Scatter plot, linhas",
             "Barras (a menos que sejam intervalos discretos)")
) |>
  kable(
    col.names = c("Situação", "Objetivo", "Gráfico recomendado", "Evitar"),
    align = "llll"
  )
```


## Para ir além

Este capítulo cobriu a lógica central: o tipo de dado determina o tipo de gráfico. Mas há muito mais a explorar — a gramática dos gráficos, os princípios de Tufte para design limpo e honesto, a galeria de erros clássicos e as ferramentas modernas (incluindo IA) para gerar visualizações em R.

Tudo isso está no site complementar **[Dos Dados aos Gráficos](https://www.henriquealvarenga.com/graficos/)**, que cobre:

```{r}
#| label: tbl-site-graficos
#| tbl-cap: "O que você encontra no site Dos Dados aos Gráficos — o complemento natural deste capítulo."

tibble::tibble(
  parte = c("I. Fundamentos",
            "II. Tipos de gráficos",
            "III. Pensamento crítico",
            "IV. Ferramentas"),
  conteudo = c("Quando usar um gráfico (vs. tabela), gramática dos gráficos (Wilkinson/Wickham), elementos de um gráfico, princípios de Tufte (data-ink ratio, chartjunk, lie factor)",
               "Pizza, barras, histograma, densidade, boxplot, scatter plot, linhas e curvas de Kaplan-Meier — cada um com anatomia, quando usar, erros comuns e código R",
               "Gráficos que mudaram a história (Nightingale, Snow, Challenger), mesmos dados com histórias diferentes, galeria de horrores com makeover",
               "IA para gráficos (ChatGPT, Claude, Copilot), fluxograma interativo 'Qual gráfico devo usar?'")
) |>
  kable(
    col.names = c("Parte", "Conteúdo"),
    align = "ll"
  )
```


## Resumo do capítulo

```{r}
#| label: tbl-resumo-cap8
#| tbl-cap: "Resumo — a correspondência entre tipo de dado e tipo de gráfico."

tibble::tibble(
  conceito = c("Tipo de dado → tipo de gráfico",
               "Numérica contínua → histograma/boxplot",
               "Categórica → barras",
               "Numérica × categórica → boxplot por grupo",
               "Duas numéricas → scatter plot",
               "Duas categóricas → barras empilhadas",
               "Temporal → linhas",
               "Erro estrutural"),
  definicao = c("A natureza da variável restringe automaticamente os gráficos válidos",
                "Distribuição, forma, outliers — exploração de dados contínuos",
                "Frequências e proporções — respeite a ordem se for ordinal",
                "Comparação de distribuições entre grupos definidos por categorias",
                "Relação entre magnitudes — cada ponto é uma observação",
                "Associação entre categorias — versão visual da tabela de contingência",
                "Tendência ao longo do tempo — linhas implicam continuidade temporal",
                "Usar o gráfico errado para o tipo de dado — nenhum ajuste estético resolve"),
  exemplo = c("Antes de escolher o gráfico, classifique a variável",
              "Colesterol: histograma mostra assimetria; boxplot mostra outliers",
              "Sexo: barras (ordem livre); biotipo: barras (small < medium < large)",
              "Glicose por sexo: boxplots lado a lado com outliers sinalizados",
              "Peso × colesterol: scatter plot com linha de tendência",
              "Sexo × biotipo: barras empilhadas proporcionais",
              "Incidência de doença por mês/ano: gráfico de linhas",
              "Histograma para categorias, pizza para variável contínua, linha para nominal")
) |>
  kable(
    col.names = c("Conceito", "Definição", "Exemplo do estudo"),
    align = "lll"
  )
```

::: {.callout-note}
## Próximos passos

Este capítulo mostrou que o tipo de dado determina o gráfico. No próximo e último capítulo, reuniremos tudo: como **reportar** dados corretamente em tabelas e texto de artigos científicos — integrando classificação, descrição e apresentação.
:::
