---
title: "Tipos de Dados no R e no Python"
subtitle: "Da classificação conceitual à implementação no software"
---

```{r}
#| label: setup
#| message: false

Sys.setenv(RETICULATE_PYTHON = "/opt/anaconda3/bin/python")
library(readr)
library(dplyr)
library(knitr)
library(reticulate)

pacientes <- read_csv("data/pacientes.csv")
```

## Introdução

Nos capítulos anteriores, aprendemos a classificar variáveis: numéricas ou categóricas, discretas ou contínuas, nominais ou ordinais. Essa classificação guia a escolha de estatísticas descritivas, gráficos e testes. Mas entre a classificação no papel e a análise no computador é preciso **dizer ao software o que cada variável representa**.

O problema é que R e Python não leem o dicionário de variáveis. Quando você importa uma planilha, o software faz sua própria classificação — e nem sempre acerta. Uma variável categórica codificada como 1, 2 e 3 será tratada como numérica. Uma variável numérica com vírgula decimal pode ser importada como texto. E o software não reclama: ele segue em frente, calcula o que você pedir e entrega um resultado — silenciosamente errado.

Este capítulo ensina a verificar e corrigir essa tradução. Vamos usar o nosso banco de dados `pacientes.csv` e mostrar, lado a lado, como R e Python lidam com cada tipo de dado.


## O que o software vê quando você importa dados

Antes de classificar variáveis, vale entender o que acontece nos bastidores. Quando R ou Python importam um arquivo CSV, cada coluna recebe automaticamente um **tipo de dado** (*data type*) com base nos valores que encontra.

::: {.panel-tabset}

## R

```{r}
#| echo: true

str(pacientes)
```

No R, `str()` mostra a estrutura do data frame. Cada coluna tem um tipo: `num` (numérico), `chr` (texto), `int` (inteiro). Note que `sexo`, `cidade` e `biotipo` foram importadas como `chr` — o R não sabe que são categóricas.

## Python

```{python}
#| echo: true

import pandas as pd

pacientes_py = pd.read_csv("data/pacientes.csv")
print(pacientes_py.dtypes)
```

No Python (pandas), `.dtypes` mostra o tipo de cada coluna: `float64` (numérico decimal), `int64` (inteiro), `object` (texto). Assim como no R, `sexo`, `cidade` e `biotipo` aparecem como `object` — o pandas não sabe que são categóricas.

:::

A mensagem é a mesma nos dois ambientes: **a importação automática não é suficiente**. O software adivinha tipos com base nos valores, não no significado das variáveis. Cabe ao pesquisador corrigir.


## Variáveis numéricas

Variáveis numéricas são as mais simples de lidar — na maioria dos casos, a importação automática acerta. Peso, colesterol, glicose e pressão arterial entram como números decimais; idade, como inteiro.

::: {.panel-tabset}

## R

```{r}
#| echo: true

class(pacientes$peso)       # "numeric" (decimal)
class(pacientes$idade)      # "numeric" (importado como decimal, mesmo sendo inteiro)
is.numeric(pacientes$peso)  # TRUE
```

No R, tanto `integer` quanto `numeric` (que internamente é `double`) são tratados como numéricos. Na prática, essa diferença raramente importa: o R converte automaticamente entre os dois quando necessário. O importante é que `is.numeric()` retorne `TRUE`.

Para forçar uma variável a ser inteira (por exemplo, contagens):

```{r}
#| echo: true

pacientes$idade_int <- as.integer(pacientes$idade)
class(pacientes$idade_int)
```

## Python

```{python}
#| echo: true

print(pacientes_py['peso'].dtype)       # float64
print(pacientes_py['idade'].dtype)      # int64

# Verificar se é numérico
print(pd.api.types.is_numeric_dtype(pacientes_py['peso']))  # True
```

No pandas, `int64` e `float64` correspondem à distinção inteiro/decimal. Assim como no R, a conversão é simples:

```{python}
#| echo: true

# Converter para inteiro (se não houver decimais)
pacientes_py['idade'] = pacientes_py['idade'].astype('int64')

# Converter para decimal
pacientes_py['idade_float'] = pacientes_py['idade'].astype('float64')
print(pacientes_py[['idade', 'idade_float']].dtypes)
```

:::

::: {.callout-tip}
## Quando inteiro vs. decimal importa?

Na grande maioria das análises em saúde, não importa. Média, desvio-padrão, teste *t* e regressão linear funcionam da mesma forma para ambos. A exceção são modelos de contagem (Poisson, binomial negativa), que esperam valores inteiros. Fora isso, não perca tempo convertendo tipos numéricos entre si.
:::


## Variáveis categóricas nominais

Aqui começa a parte que exige atenção do pesquisador. Quando o R ou o Python importam uma coluna com valores como "female" e "male", eles a armazenam como texto — não como uma variável categórica com níveis definidos. Isso significa que o software não sabe quantas categorias existem, não sabe ordená-las, e não sabe que "Female" e "female" deveriam ser a mesma coisa.

::: {.panel-tabset}

## R

```{r}
#| echo: true

# Antes da conversão: texto puro
class(pacientes$sexo)

# Converter para fator
pacientes$sexo <- factor(pacientes$sexo)
class(pacientes$sexo)
levels(pacientes$sexo)
```

O `factor` é o tipo do R para variáveis categóricas. Ao converter, o R identifica automaticamente os níveis únicos. Você pode definir os níveis explicitamente — útil para controlar a ordem em gráficos e tabelas:

```{r}
#| echo: true

pacientes$sexo <- factor(pacientes$sexo,
                          levels = c("female", "male"),
                          labels = c("Feminino", "Masculino"))
levels(pacientes$sexo)
table(pacientes$sexo)
```

**Cuidado**: se você define `levels` que não existem nos dados, as observações correspondentes viram `NA`. Se um valor nos dados não está na lista de `levels`, ele também vira `NA`. Isso é uma proteção, mas pode ser uma armadilha se houver erros de digitação.

## Python

```{python}
#| echo: true

# Antes da conversão: object (texto)
print(pacientes_py['sexo'].dtype)

# Converter para category
pacientes_py['sexo'] = pacientes_py['sexo'].astype('category')
print(pacientes_py['sexo'].dtype)
print(pacientes_py['sexo'].cat.categories)
```

O tipo `category` no pandas é o equivalente ao `factor` do R. Para renomear as categorias:

```{python}
#| echo: true

pacientes_py['sexo'] = pacientes_py['sexo'].cat.rename_categories({
    'female': 'Feminino',
    'male': 'Masculino'
})
print(pacientes_py['sexo'].value_counts())
```

**Cuidado**: diferentemente do R, o pandas não transforma em `NaN` os valores que não estão nas categorias — ele simplesmente os mantém. Isso pode mascarar erros de digitação.

:::


## Variáveis categóricas ordinais

Variáveis ordinais exigem um passo a mais: além de dizer ao software que são categóricas, precisamos informar a **ordem** dos níveis. Sem isso, o software trata "small", "medium" e "large" como categorias sem hierarquia — e gráficos, tabelas e testes podem apresentar os níveis em ordem alfabética ou aleatória.

::: {.panel-tabset}

## R

```{r}
#| echo: true

# Criar fator ordenado
pacientes$biotipo <- factor(pacientes$biotipo,
                             levels = c("small", "medium", "large"),
                             ordered = TRUE)
class(pacientes$biotipo)
levels(pacientes$biotipo)

# Agora o R sabe que small < medium < large
pacientes$biotipo[1] < pacientes$biotipo[2]
```

A diferença entre `factor` e `ordered factor` é sutil mas importante: com um fator ordenado, operações de comparação (`<`, `>`) funcionam, e algumas funções estatísticas (como `polr()` para regressão ordinal) reconhecem automaticamente a ordem.

## Python

```{python}
#| echo: true

from pandas.api.types import CategoricalDtype

# Definir tipo ordinal
biotipo_type = CategoricalDtype(
    categories=['small', 'medium', 'large'],
    ordered=True
)
pacientes_py['biotipo'] = pacientes_py['biotipo'].astype(biotipo_type)

# Verificar
print(pacientes_py['biotipo'].dtype)
print("Ordenado:", pacientes_py['biotipo'].cat.ordered)

# Comparações funcionam
print("small < medium:", pacientes_py['biotipo'].iloc[0] < pacientes_py['biotipo'].iloc[1])
```

No pandas, a distinção nominal/ordinal é controlada pelo parâmetro `ordered` do `CategoricalDtype`. Com `ordered=True`, comparações entre categorias passam a funcionar.

:::

::: {.callout-warning}
## Ordem errada é pior que nenhuma ordem

Definir a ordem errada dos níveis (por exemplo, `large < medium < small`) não gera erro — o software aceita silenciosamente. Mas todas as análises que dependem da ordem (medianas, testes ordinais, gráficos) estarão invertidas. Sempre verifique com `levels()` no R ou `.cat.categories` no Python após definir a ordem.
:::


## Variáveis binárias

Como vimos no Capítulo 2, variáveis binárias vivem na fronteira entre o categórico e o numérico. No software, essa dupla natureza se traduz em uma escolha prática: armazenar como fator de dois níveis ou como 0/1 numérico?

::: {.panel-tabset}

## R

```{r}
#| echo: true

# Opção 1: como fator (categórica)
obito <- factor(c("sim", "não", "sim", "não", "sim"),
                levels = c("não", "sim"))
table(obito)

# Opção 2: como numérico 0/1
obito_num <- as.numeric(obito) - 1  # factor começa em 1, então subtrai 1
mean(obito_num)  # proporção de óbitos

# Opção 3: como lógico
obito_log <- c(TRUE, FALSE, TRUE, FALSE, TRUE)
mean(obito_log)  # R converte TRUE=1, FALSE=0 automaticamente
```

No R, `factor` é a escolha padrão para análises descritivas e tabelas de contingência. Mas funções como `glm()` (regressão logística) aceitam tanto `factor` quanto `0/1` — e muitos usuários preferem a codificação numérica pela transparência: fica claro qual categoria é 0 e qual é 1.

## Python

```{python}
#| echo: true

import numpy as np

# Opção 1: como category
obito = pd.Categorical(['sim', 'não', 'sim', 'não', 'sim'],
                        categories=['não', 'sim'])
print(pd.Series(obito).value_counts())

# Opção 2: como numérico 0/1
obito_num = pd.Series([1, 0, 1, 0, 1])
print("Proporção de óbitos:", obito_num.mean())

# Opção 3: como booleano
obito_bool = pd.Series([True, False, True, False, True])
print("Proporção (bool):", obito_bool.mean())
```

No pandas, `category` funciona bem para tabelas e gráficos, mas a maioria dos modelos do scikit-learn espera codificação numérica 0/1. A conversão é direta com `.cat.codes` ou `.map()`.

:::

A regra prática: se a variável vai entrar em um modelo estatístico, verifique o que a função espera. Se vai aparecer em uma tabela ou gráfico descritivo, `factor`/`category` com rótulos legíveis é a melhor escolha.


## Armadilhas comuns na importação

A importação automática funciona bem na maioria dos casos — mas quando falha, falha silenciosamente. Aqui estão os problemas mais frequentes.

### O número que virou texto

O separador decimal no Brasil é a vírgula (72,5 kg), mas o padrão internacional é o ponto (72.5). Se o CSV usa vírgula e o software espera ponto, a coluna inteira é importada como texto.

::: {.panel-tabset}

## R

```{r}
#| echo: true

# Simulando o problema
peso_texto <- c("72,5", "68,3", "81,0")
class(peso_texto)  # "character"
# mean(peso_texto)  # ERRO: argumento não é numérico

# Solução 1: converter manualmente
peso_num <- as.numeric(gsub(",", ".", peso_texto))
peso_num

# Solução 2: usar read_csv2() do readr, que espera ; como separador
# e , como decimal (padrão europeu/brasileiro)
# pacientes <- read_csv2("data/pacientes.csv")
```

## Python

```{python}
#| echo: true

# Simulando o problema
peso_texto = pd.Series(["72,5", "68,3", "81,0"])
print("Tipo:", peso_texto.dtype)  # object (texto)

# Solução 1: substituir e converter
peso_num = peso_texto.str.replace(',', '.').astype(float)
print(peso_num)

# Solução 2: usar decimal=',' na importação
# pacientes = pd.read_csv("data/pacientes.csv", decimal=',')
```

:::

### A categórica disfarçada de número

Códigos numéricos para categorias (1 = leve, 2 = moderado, 3 = grave) são importados como números — e o software não tem como saber que representam categorias. A média de 2,3 "graus de gravidade" não tem sentido, mas o software a calcula sem hesitar.

::: {.panel-tabset}

## R

```{r}
#| echo: true

# O problema: parece numérica, mas é categórica
gravidade_cod <- c(1, 2, 3, 2, 1, 3, 2)
mean(gravidade_cod)  # 2.0 — sem sentido clínico!

# A solução: converter para fator
gravidade <- factor(gravidade_cod,
                     levels = c(1, 2, 3),
                     labels = c("Leve", "Moderado", "Grave"),
                     ordered = TRUE)
gravidade
# mean(gravidade)  # ERRO — agora o R protege contra o uso indevido
```

## Python

```{python}
#| echo: true

# O problema
gravidade_cod = pd.Series([1, 2, 3, 2, 1, 3, 2])
print("Média sem sentido:", gravidade_cod.mean())

# A solução
gravidade = gravidade_cod.map({1: 'Leve', 2: 'Moderado', 3: 'Grave'})
gravidade = gravidade.astype(
    CategoricalDtype(categories=['Leve', 'Moderado', 'Grave'], ordered=True)
)
print(gravidade)
```

:::

### O NA invisível

Valores ausentes podem aparecer de muitas formas: célula vazia, "NA", "N/A", ".", "-", "999", "não informado". O R e o Python reconhecem alguns desses automaticamente, mas não todos.

::: {.panel-tabset}

## R

```{r}
#| echo: true

# O R reconhece automaticamente: NA, "", "NA"
# Mas não reconhece: "999", ".", "-", "não informado"

# Solução na importação:
# pacientes <- read_csv("data/pacientes.csv", na = c("", "NA", "999", "."))

# Verificar missings após importação
colSums(is.na(pacientes[, c("colesterol", "glicose", "hdl", "peso")]))
```

## Python

```{python}
#| echo: true

# O pandas reconhece automaticamente: NaN, "", "NA", "N/A", "null"
# Mas não reconhece: "999", ".", "-", "não informado"

# Solução na importação:
# pacientes = pd.read_csv("data/pacientes.csv", na_values=["999", ".", "-"])

# Verificar missings após importação
print(pacientes_py[['colesterol', 'glicose', 'hdl', 'peso']].isnull().sum())
```

:::


## Um workflow de verificação

Após importar os dados, um workflow rápido de verificação evita surpresas na análise. São poucos comandos, mas podem salvar horas de trabalho.

::: {.panel-tabset}

## R

```{r}
#| echo: true

# 1. Estrutura geral
glimpse(pacientes)

# 2. Verificar se os tipos estão corretos
sapply(pacientes[, c("colesterol", "peso", "idade")], is.numeric)
sapply(pacientes[, c("sexo", "cidade", "biotipo")], is.factor)
```

## Python

```{python}
#| echo: true

# 1. Estrutura geral
pacientes_py.info()

# 2. Verificar tipos
print(pacientes_py[['colesterol', 'peso', 'idade']].dtypes)
print(pacientes_py[['sexo', 'cidade', 'biotipo']].dtypes)
```

:::

O workflow completo segue três passos:

1. **Olhar a estrutura** — `glimpse()` ou `.info()` revelam imediatamente se alguma variável está no tipo errado.
2. **Corrigir os tipos** — converter categóricas para `factor`/`category`, definir ordem para ordinais, tratar missings.
3. **Confirmar** — repetir o passo 1 para verificar que as correções foram aplicadas.

::: {.callout-tip}
## Faça isso uma vez, no início

A conversão de tipos deve ser feita **uma única vez**, logo após a importação, e de preferência em um script separado ou em um chunk de setup. Isso garante que todas as análises subsequentes partam de dados corretamente tipados — e evita a situação em que um gráfico funciona mas um teste falha porque a variável estava como texto em vez de fator.
:::


## Tabela de correspondência

A tabela abaixo resume a correspondência entre a classificação estatística e os tipos de dados no R e no Python:

```{r}
#| label: tbl-correspondencia
#| tbl-cap: "Da classificação estatística ao código — correspondência entre tipos conceituais e tipos no software."

tibble::tibble(
  classificacao = c("Numérico contínuo", "Numérico discreto",
                     "Categórico nominal", "Categórico ordinal",
                     "Binário (como categórica)", "Binário (como numérica)"),
  r_tipo = c("`numeric` / `double`", "`integer`",
              "`factor`", "`ordered factor`",
              "`factor` (2 níveis)", "`numeric` (0/1) ou `logical`"),
  python_tipo = c("`float64`", "`int64`",
                   "`category`", "`CategoricalDtype(ordered=True)`",
                   "`category` (2 níveis)", "`int64` (0/1) ou `bool`"),
  verificar = c("`is.numeric()`", "`is.integer()`",
                 "`is.factor()`", "`is.ordered()`",
                 "`is.factor()` + `nlevels() == 2`",
                 "`is.numeric()` ou `is.logical()`"),
  cuidado = c("Inteiro importado como double", "Pode ser categórica disfarçada",
               "Texto ≠ fator", "Sem `ordered=TRUE` vira nominal",
               "Definir nível de referência", "Saber qual é 0 e qual é 1")
) |>
  kable(
    col.names = c("Classificação", "Tipo no R", "Tipo no Python",
                  "Como verificar (R)", "Cuidado"),
    align = "lllll"
  )
```


## Resumo do capítulo

```{r}
#| label: tbl-resumo-cap10
#| tbl-cap: "Resumo — tipos de dados no R e no Python."

tibble::tibble(
  conceito = c("Importação automática",
               "Variáveis numéricas",
               "Variáveis categóricas nominais",
               "Variáveis categóricas ordinais",
               "Variáveis binárias",
               "Armadilhas comuns",
               "Workflow de verificação"),
  resumo = c("O software adivinha tipos, mas nem sempre acerta — verificação manual é obrigatória",
              "Geralmente importadas corretamente; integer vs double raramente importa na prática",
              "Importadas como texto; converter para factor/category para que o software reconheça os níveis",
              "Exigem definição explícita da ordem dos níveis; sem isso, são tratadas como nominais",
              "Podem ser armazenadas como fator ou como 0/1 — a escolha depende da análise",
              "Vírgula vs ponto decimal, códigos numéricos para categorias, valores ausentes não reconhecidos",
              "Importar → verificar tipos (glimpse/info) → corrigir → confirmar")
) |>
  kable(
    col.names = c("Conceito", "Resumo"),
    align = "ll"
  )
```

::: {.callout-note}
## A ponte entre os capítulos

Este capítulo fecha o ciclo que começou no Capítulo 2. Lá, aprendemos a classificar variáveis conceitualmente. Aqui, traduzimos essa classificação para a linguagem do software. Entre esses dois pontos — a classificação no papel e o tipo no código — está a maioria dos erros silenciosos que comprometem análises em saúde. A boa notícia: poucos minutos de verificação após a importação são suficientes para evitá-los.
:::
